ACORDAO-COMPLETO-2425198

ACÓRDÃO 2262/2020 ATA 32/2020 - PLENÁRIO

VISTOS, relatados e discutidos estes autos de embargos de declaração opostos contra o Acórdão 1688/2020-TCU-Plenário, 
ACORDAM os Ministros do Tribunal de Contas da União, reunidos em sessão Plenária, ante as razões expostas pelo relator, em:
9.1. nos termos dos arts. 32, inciso II e parágrafo único, e 34 da Lei 8.443/1992, não conhecer do presente recurso, ante a sua intempestividade; e
9.2. dar ciência à recorrente.

Embargos de declaração contra acórdão que deu provimento parcial a pedido de reexame interposto pela recorrente em face de deliberação que lhe aplicou multa em processo de representação sobre possíveis irregularidades ocorridas no censo escolar no município, no período de 2013 a 2014.

Prefeitura Municipal de Mata Grande/AL

3. Interessado/Recorrente:
3.1. Interessado: Secretaria de Controle Externo do TCU/AL (00.414.607/0002-07)
3.2. Recorrente: Maria Francisca dos Santos Sandes (XXX.421.254-XX)

13.1. Ministros presentes: José Mucio Monteiro (Presidente), Walton Alencar Rodrigues, Benjamin Zymler (Relator), Augusto Nardes, Aroldo Cedraz, Raimundo Carreiro, Ana Arraes e Bruno Dantas.
13.2. Ministro-Substituto convocado: Augusto Sherman Cavalcanti.
13.3. Ministros-Substitutos presentes: Marcos Bemquerer Costa, André Luís de Carvalho e Weder de Oliveira.

BENJAMIN ZYMLER

Ministro Benjamin Zymler

Trata-se de embargos de declaração opostos pela sra. Maria Francisca dos Santos Sandes contra o Acórdão 1688/2020-TCU-Plenário, que deu provimento parcial a pedido de reexame interposto pela ora embargante contra o Acórdão 2249/2019-TCU-Plenário.
2.	O Acórdão 2249/2019-TCU-Plenário cuidou de representação acerca de possíveis irregularidades ocorridas no censo escolar no Município de Mata Grande/AL, no período de 2013 a 2014.
3.	O presente processo originou-se do TC Processo 008.610/2014-2, no qual foi determinado à Controladoria-Geral da União em Alagoas (CGU/AL) que apurasse denúncias relacionadas ao censo escolar do Município de Mata Grande/AL.
4.	Os trabalhos de campo foram realizados no período de 5 a 7/8/2014 e concluíram pela ocorrência de irregularidades no cadastramento de alunos da rede municipal no censo escolar, realizado pela prefeitura, especialmente no que se referia à Educação de Jovens e Adultos (EJA) . Conforme o Relatório de Demandas Externas exarado pela CGU/AL (peça 7) , os achados foram os seguintes:
	a) o número de alunos matriculados na EJA do Município de Mata Grande/AL é desproporcional, se comparado aos demais municípios alagoanos;
	b) inclusão de alunos falecidos no cadastro da EJA;
	c) existência de alunos que repetiam por três ou mais anos a mesma etapa da EJA ou regrediam de etapa no ano seguinte;
	d) existência de alunos que estavam em fase de conclusão do ensino médio, do ensino fundamental ou da EJA e que foram novamente matriculados nas etapas iniciais da EJA;
	e) número de fichas de matrícula e/ou diários de classe da EJA menor que o número de alunos registrados no Censo Escolar 2013, além de fichas de matrícula preenchidas por pessoas que não tinham vínculo com a Prefeitura Municipal de Mata Grande/AL, em vez de serem assinadas pelos responsáveis das respectivas escolas;
	f) existência de alunos da EJA com residência ou vínculos trabalhistas ativos em municípios que distam mais de 150 km do Município de Mata Grande/AL;
	g) existência de professores da EJA sem vínculo com a prefeitura de Mata Grande/AL e sem o respectivo recolhimento de encargos trabalhistas e previdenciários;
	h) aumento do número de alunos nas etapas iniciais da EJA, a partir de 2009, não refletindo no aumento do número de alunos concluintes ou matriculados nas etapas finais dessa modalidade nos anos seguintes;
	i) condições inadequadas de funcionamento nas escolas visitadas;
	j) aumento do volume de recursos do Fundeb destinados ao Município de Mata Grande/AL não resultando em melhoria no desempenho dos alunos da rede municipal de educação; e
	k) ausência de atuação do Conselho de Acompanhamento e Controle Social do Fundeb.
5.	No âmbito deste Tribunal, foi proposta a realização de audiência do sr. José Jacob Gomes Brandão, prefeito municipal durante o período das ocorrências relatadas, bem como da sra. Maria Francisca dos Santos Sandes, secretária municipal de educação à época dos fatos.
6.	Os responsáveis apresentaram as razões de justificativa insertas às peças 211 (sr. José Jacob Gomes Brandão) e 219 (sra. Maria Francisca dos Santos Sandes) . O principal argumento foi no sentido de que a responsabilidade pelos registros indevidos na EJA deveria ser imputada aos professores e diretores das escolas, a quem cabia efetuar as matrículas dos alunos. Por isso, seriam eles os únicos responsáveis pela veracidade dos dados informados no censo escolar.
7.	A extinta Secex/AL concluiu pela rejeição dos argumentos oferecidos e propôs a aplicação da multa prevista no art. 58, inciso II, da Lei 8.443/1992 (peças 227-229) .
8.	O relator a quo, Ministro-Substituto Augusto Sherman Cavalcanti, em substituição ao Ministro Vital do Rêgo, acolheu o posicionamento da unidade técnica por entender que "o crescimento exponencial de alunos matriculados na EJA em Mata Grande/AL propiciou o recebimento pelo município de aportes financeiros bem maiores feitos pela União, em completo destoamento estatístico quando comparado com outras cidades do estado. O crescimento excepcional de matrículas na EJA levou o Município de Mata Grande/AL a receber pelo menos cinco milhões de reais a mais do que municípios do mesmo porte populacional, e isso apenas para o exercício de 2013".
9.	A responsabilidade pelas irregularidades detectadas foi atribuída ao ex-prefeito e à ex-secretária de educação com fundamento no Decreto Federal 6.425/2008, que, ao dispor sobre o censo anual da educação, estabelece, em seu art. 2º, § 1º, que os gestores municipais são também responsáveis pela exatidão e fidedignidade das informações prestadas para o censo escolar.
10.	O relator a quo mencionou, ainda, a Portaria MEC 316/2007 e o manual de orientações para preenchimento do censo escolar (publicado anualmente pelo MEC) , os quais prescrevem a responsabilidade solidária entre as escolas e os gestores dos entes federados (estados e municípios) , sendo os gestores municipais, como no caso em apreço, responsáveis também pelo acompanhamento de todo o processo censitário no âmbito de sua esfera administrativa.
11.	Ato contínuo, foi prolatado o Acórdão 2249/2019-TCU-Plenário, nos termos abaixo:
	"ACORDAM os Ministros do Tribunal de Contas da União, reunidos em sessão do Plenário, ante as razões expostas pelo Relator, em:
	9.1. conhecer da presente representação, uma vez satisfeitos os requisitos de admissibilidade previstos nos arts. 235 e 237, inciso III, do RITCU, e no art. 103, § 1º, da Resolução TCU 259/2014, para, no mérito, considerá-la procedente;
	9.2. rejeitar as razões de justificativa apresentadas pelo Sr. José Jacob Gomes Brandão (CPF XXX.182.364-XX) e pela Sra. Maria Francisca dos Santos Sandes (CPF XXX.421.254-XX) , respectivamente prefeito e secretária municipal de educação de Mata Grande/AL à época dos fatos;
	9.3. aplicar ao Sr. José Jacob Gomes Brandão (CPF XXX.182.364-XX) e à Sra. Maria Francisca dos Santos Sandes (CPF XXX.421.254-XX) , a multa prevista no art. 58, inciso II, da Lei 8.443/1992, c/c o art. 268, inciso II, do Regimento Interno do TCU, no valor individual de R$ 62.237,56, fixando-lhes o prazo de 15 (quinze) dias, a contar da notificação, para comprovarem, perante o Tribunal (art. 214, inciso III, alínea 'a', do Regimento Interno) , o recolhimento das dívidas aos cofres do Tesouro Nacional, atualizadas monetariamente desde a data deste acórdão até a data do efetivo recolhimento, se forem pagas após o vencimento, na forma da legislação em vigor; 
	9.4. autorizar, desde logo, nos termos do art. 28, inciso II, da Lei 8.443/1992, a cobrança judicial das dívidas, caso não atendidas as notificações;
	9.5. considerar graves as irregularidades atribuídas ao Sr. José Jacob Gomes Brandão (CPF XXX.182.364-XX) e à Sra. Maria Francisca dos Santos Sandes (CPF XXX.421.254-XX) ;
	9.6. inabilitar o Sr. José Jacob Gomes Brandão (CPF XXX.182.364-XX) e a Sra. Maria Francisca dos Santos Sandes (CPF XXX.421.254-XX) para o exercício de cargo em comissão ou função de confiança no âmbito da Administração Pública, pelo período de 5 (cinco) anos, nos termos do art. 60 da Lei 8.443/1992.
	9.7. dar ciência desta deliberação ao Tribunal de Contas do Estado de Alagoas (TCE/AL) e ao Ministério Público do Estado de Alagoas (MPE/AL) , encaminhando-lhes cópia do relatório de auditoria da Controladoria-Geral da União em Alagoas (CGU/AL) , peça 7, para as providências que considerarem cabíveis; 
	9.8. dar ciência desta decisão à Controladoria-Geral da União no Estado de Alagoas (CGU/AL) , ao Fundo Nacional de Desenvolvimento da Educação (FNDE/MEC) e aos responsáveis." (g.n.) 
12.	Contra essa decisão, a ora embargante interpôs pedido de reexame, o qual foi parcialmente acolhido.
13.	Conforme voto que examinou o recurso, as irregularidades detectadas indicaram evidente descontrole e falha na inserção e fiscalização dos dados incluídos no sistema Educacenso. Além disso, diferentemente do alegado pelos recorrentes, a responsabilidade pela inserção e fiscalização dos dados não era, exclusivamente, dos diretores e dirigentes dos estabelecimentos públicos e privados de ensino. Restou constatado que a ex-secretária municipal, na qualidade de gestora do sistema de educação, era também responsável pela veracidade dos dados declarados pelas escolas.
14.	No caso concreto, considerou-se, ainda, que a conduta omissiva da ex-secretária de educação era dotada de culpa grave, uma vez que deixou de verificar as informações declaradas pelas escolas que compunham a sua rede de ensino.
15.	Sobre a dosimetria da pena, tendo em vista terem sido acolhidos dois argumentos da recorrente, houve a diminuição da multa que lhe fora aplicada de R$ 62.237,56 para R$ 50.000,00.
16.	Por outro lado, ficou assentado que o conjunto de incongruências identificado evidenciou a ocorrência de diversas irregularidades no Município de Mata Grande/AL relativamente ao cadastramento de alunos no censo escolar com a finalidade de permitir matrículas fictícias na EJA e, com isso, aumentar o repasse de recursos ao município. Isso reafirmou a gravidade da conduta da ex-secretária, que deixou de verificar as informações declaradas pelas escolas que compunham a sua rede de ensino.
17.	Logo, foi mantida a pena de inabilitação para o exercício de cargo em comissão ou função de confiança no âmbito da Administração Pública, a qual foi fixada em seu mínimo legal (cinco anos) , nos termos do art. 60 da Lei 8.443/1992.
18.	Agora, a sra. Maria Francisca dos Santos Sandes opõe embargos de declaração por meio dos quais suscita a existência de omissão no Acórdão 1688/2020-TCU-Plenário com base no argumento de que "não foi explicitado o motivo matemático para redução da multa imposta para o valor de R$ 50.000,00". Em acréscimo, argui a ocorrência de contradição, pois "no acordão é explícito que a materialidade é reconhecidamente reduzida, mas a multa aplicada não é significativamente reduzida, devendo ser sanado tal vício para redução da multa para o valor de um salário mínimo vigente ou outro valor com redução significativa" (peça 284, p. 3-4) .
	É o relatório.

Felipe Medeiros Nobre (OAB/AL 5.679)

Não atuou

EMBARGOS DE DECLARAÇÃO OPOSTOS CONTRA DECISÃO QUE DEU PROVIMENTO PARCIAL A PEDIDO DE REEXAME. NÃO CONHECIMENTO. INTEMPESTIVIDADE. CIÊNCIA.

REPRESENTAÇÃO (REPR)

não atuou

Considerando que o exame de admissibilidade cinge-se ao cabimento do recurso, sem indagar sobre a existência, ou não, de omissão, contradição ou obscuridade, verifica-se que os argumentos apresentados pelo embargante enquadram-se, em tese, no que dispõe o art. 34 da Lei 8.443/1992.
2.	Contudo, o aviso de recebimento relativo ao ofício de notificação remetido ao embargante para fins de ciência da deliberação recorrida (peça 282) aponta a intempestividade do recurso.
3.	O art. 22, inciso I, da Lei 8.443/1992 dispõe que as comunicações realizadas pelo Tribunal devem observar a forma estabelecida no RITCU, o qual, por sua vez, estabelece, em seu art. 179, inciso II, que as comunicações processuais far-se-ão mediante carta registrada, com aviso de recebimento que comprove a entrega no endereço do destinatário. O comando supracitado é reiterado nos arts. 3º, inciso III, e 4º, inciso II, da Resolução TCU 170/2004, que disciplina a expedição das comunicações processuais pelo Tribunal de Contas da União.
4.	 O Acórdão 1688/2020-TCU-Plenário, ora embargado, foi apreciado na sessão Plenária de 1º/7/2020 e a responsável foi validamente notificada da deliberação mencionada, por intermédio de advogado validamente constituído, em 24/7/2020 (peças 274 e 282) .
5.	Ocorre que, de acordo com os arts. 32, inciso II, e 34 da Lei 8.443/1992, cabem embargos de declaração de decisão proferida em processo de tomada ou prestação de contas, no prazo de dez dias, para a correção de obscuridade, omissão ou contradição na decisão recorrida. Considerando que o prazo de dez dias para a oposição de embargos é contado dia a dia, a partir da data da notificação, excluindo-se o dia de início e incluindo-se o do vencimento, conforme disposições do art. 30, inciso I, alínea "d", da Lei 8.443/1992 c/c os arts. 183, inciso I, alínea "d", e 185 do RITCU, observa-se que, no presente caso, o prazo para oposição de embargos de declaração esgotou-se em 5/8/2020, nos termos dos arts. 34, § 1º, da Lei 8.443/1992 e 287, § 1º, do RITCU.
6.	Entretanto, a peça recursal foi oposta em 7/8/2020, sendo, por conseguinte, intempestiva.
7.	Cumpre ressaltar que, de acordo com o art. 32, parágrafo único, da Lei 8.443/1992, não se conhecerá de recurso interposto fora do prazo, salvo em razão da superveniência de fatos novos. A embargante, porém, não apresenta fatos novos, mas apenas limita-se a manifestar seu descontentamento com os fundamentos da decisão recorrida.
8.	Assim sendo, deixo de conhecer dos presentes embargos de declaração.
II
9.	Ademais, ainda que se pudesse relevar a comprovada intempestividade, melhor sorte não socorreria a embargante no tocante ao mérito do feito.
10.	A irregularidade apurada diz respeito, essencialmente, à inconsistência nos números de alunos matriculados na Educação de Jovens e Adultos (EJA) no âmbito do Município de Mata Grande/AL, o que ensejou aumento indevido do volume de recursos federais recebidos pela municipalidade.
11.	Conforme registrado pela CGU/AL após ação de controle realizada junto à execução do censo escolar da educação básica no referido município, foram constatadas irregularidades no cadastramento de alunos da rede municipal, especialmente no que se refere à EJA.
12.	Dentre as inconsistências apuradas, estão a inclusão/manutenção de alunos falecidos; a existência de alunos que repetiam a mesma etapa por três anos consecutivos, ou mais, e de alunos que já estavam na fase de conclusão e que, posteriormente, foram matriculados novamente na etapa inicial do programa; a existência de número de fichas de matrícula e/ou diários de classe da EJA menor que o número de alunos registrados no censo escolar 2013 (alunos cadastrados no censo não constavam dos registros das respectivas escolas) ; a existência de fichas de matrícula preenchidas por pessoas que não tinham vínculo com a prefeitura e sem assinatura dos responsáveis pelas escolas (399 em uma amostra de 490 fichas) ; e a existência de alunos da EJA com residência ou vínculos trabalhistas em municípios distantes de Mata Grande/AL.   
13.	No voto condutor da deliberação embargada, registrei que, "ainda que uma ou outra constatação, isoladamente, possua baixa materialidade para caracterizar fraude no censo escolar atinente aos exercícios de 2013 e 2014, como bem destacou a Serur, se tomadas em conjunto, tais irregularidades indicam, sim, evidente descontrole e falha na inserção e fiscalização dos dados incluídos no sistema Educacenso".
14.	Já a responsabilidade pelas falhas foi atribuída à sra. Maria Francisca dos Santos Sandes, ex-secretária municipal, que, na qualidade de gestora do sistema de educação, era também responsável pela veracidade dos dados declarados pelas escolas. A esse respeito, cumpre destacar trecho da decisão proferida, in verbis:
	" (...) 56.  Sobre a alegação da recorrente de que não agiu com dolo ou culpa, endosso o exame feito pela Serur em relação à conduta da responsável, passível de ser classificada como advinda de erro grosseiro.
	57. Conforme expus no voto condutor do Acórdão 2391/2018-TCU-Plenário, o erro grosseiro, para fins de responsabilização no âmbito desta Corte de Contas, é o que decorre de uma grave inobservância de um dever de cuidado, isto é, que foi praticado com culpa grave. O Decreto 9.830/2019, em seu art. 12, § 1º, conceitua erro grosseiro como sendo 'aquele manifesto, evidente e inescusável praticado com culpa grave, caracterizado por ação ou omissão com elevado grau de negligência, imprudência ou imperícia'.
	58. No caso concreto em análise, como bem apontou o diretor da extinta Secex/AL, 22,81% da população do município foi matriculada na EJA (5.635 alunos em um município com população estimada de 24.702 habitantes) . Considero dotada de culpa grave, portanto, a conduta omissiva da ex-secretária de educação, que deixou de verificar as informações declaradas pelas escolas que compunham a sua rede de ensino."
15.	Agora, por meio de embargos de declaração, a sra. Maria Francisca dos Santos Sandes questiona unicamente o valor da multa que lhe fora aplicada, com base no argumento de que "não foi explicitado o motivo matemático para redução da multa imposta para o valor de R$ 50.000,00". Em acréscimo, argui a ocorrência de contradição, pois "no acordão é explícito que a materialidade é reconhecidamente reduzida, mas a multa aplicada não é significativamente reduzida, devendo ser sanado tal vício para redução da multa para o valor de um salário mínimo vigente ou outro valor com redução significativa".
16.	Sobre a dosimetria da pena, constou da decisão vergastada que:
	"62. Uma vez que não foi elidida a responsabilidade da ex-secretária de educação pelas irregularidades ocorridas no censo escolar municipal, resta adentrar no exame da dosimetria da sanção imputada à recorrente.
	63. Como visto, entendeu-se assistir razão à sra. Maria Francisca dos Santos Sandes no que tange ao argumento de que o número de idosos indevidamente cadastrados ou mantidos no sistema (7 no total de 352) é de pequena monta, representando menos de 1% do total de alunos cadastrados na EJA.
	64. Do mesmo modo, a ex-secretária teve seus argumentos acolhidos no que diz respeito ao achado consistente na existência de alunos que repetiam por três ou mais anos a mesma etapa da EJA ou regrediam de etapa no ano seguinte. Efetivamente, o número de alunos com possíveis erros de cadastramento seria de 60 e não de 2.099, conforme indicado, inicialmente, pela CGU/AL. Destes 60, somente 20 alunos eram da EJA. Mais uma vez, o percentual de alunos da EJA envolvidos na presente irregularidade representa menos de 1% do total de alunos cadastrados.
	65. Logo, considerando que, para a dosimetria da multa, o relator a quo levou em conta achados de auditoria que, em sede recursal, tiveram sua materialidade reconhecidamente reduzida, creio que se possa dar provimento parcial ao recurso interposto pela sra. Maria Francisca dos Santos Sandes a fim de diminuir a multa que lhe fora aplicada. Assim, reduzo o seu valor de R$ 62.237,56 para R$ 50.000,00.
	66. Por outro lado, o conjunto de incongruências identificado, como já dito, evidencia a ocorrência de diversas irregularidades no Município de Mata Grande/AL relativamente ao cadastramento de alunos no censo escolar com a finalidade de permitir matrículas fictícias na EJA e, com isso, aumentar o repasse de recursos ao município. Isso reafirma a gravidade da conduta da ex-secretária, que deixou de verificar as informações declaradas pelas escolas que compunham a sua rede de ensino.
	67. Logo, mantém-se a pena de inabilitação para o exercício de cargo em comissão ou função de confiança no âmbito da Administração Pública, a qual foi fixada em seu mínimo legal (cinco anos) , nos termos do art. 60 da Lei 8.443/1992."
17.	Observa-se, pois, que, ainda que tenham sido acolhidos dois argumentos recursais da recorrente, de modo a atenuar algumas das irregularidades detectadas, o conjunto de falhas relativo ao cadastramento de alunos no censo escolar permaneceu não elidido. Tanto que a deliberação embargada foi expressa em reafirmar a gravidade da conduta omissiva da ex-secretária.
18. 	Quanto à pena de multa, cumpre destacar que, identificada a irregularidade, o relator formula proposta balizada em análise que considera, dentre outros aspectos, a natureza da irregularidade e a conformidade entre a atuação do responsável em face do comportamento que lhe é determinado pela lei. A dosimetria na aplicação de sanções por parte do TCU é procedimento dotado de certa discricionariedade, inexistindo dosimetria objetiva da multa, comum à aplicação de normas do Direito Penal, por exemplo, nem rol de agravantes/atenuantes legalmente reconhecido (vide Acórdão 1137/2019-TCU-Primeira Câmara, 123/2014-Plenário, 6.585/2009-2ª Câmara, 557/2006-Plenário, dentre outros) .
19.	A multa aplicada à responsável teve como fundamento o art. 58, inciso II, da Lei 8.443/1992 e foi inicialmente arbitrada no montante máximo permitido pela Portaria TCU 44/2019, vigente naquele ano, a saber, R$ 62.237,56. Posteriormente, em sede recursal, houve a redução para valor compatível com a conduta da ex-gestora (R$ 50.000,00) com base no grau de sua culpabilidade e nas circunstâncias do caso concreto.
20.	Diante do exposto, voto para que o Tribunal adote o acórdão que ora submeto à deliberação deste Colegiado.
                TCU, Sala das Sessões Ministro Luciano Brandão Alves de Souza, em     de agosto de 2020.
BENJAMIN ZYMLER
Ministro-Relator